【裁判字號】    98,簡上,141
【裁判日期】    990121
【裁判案由】    給付違約金
【裁判全文】
臺灣臺北地方法院民事判決             98年度簡上字第141號
上  訴  人  甲○○
訴訟代理人  廖湖中律師
被上訴人    丙○○
訴訟代理人  劉錦隆律師
複代理人    楊仲傑律師
上列當事人間請求給付違約金事件，上訴人對於中華民國98年1
月7日本院新店簡易庭97年度店簡字第1161號第一審判決提起上
訴，本院於中華民國99年1月7日言詞辯論終結，判決如下：
    主      文
上訴駁回。
第二審訴訟費用由上訴人負擔。
    事實及理由
一、上訴人起訴主張：
  (一)上訴人與被上訴人於民國90年4月10日簽訂不動產買賣契約
    書（下稱系爭買賣契約），上訴人以1300萬元向被上訴人購
    買門牌號碼台北縣新店市○○路139號8樓之房屋及土地（下
    稱系爭房地），依系爭買賣契約第2條約定，被上訴人應於
    90年5月20日交屋，另依系爭買賣契約第8條第3款約定，乙
    方即被上訴人若有遲延給付之情形，每日應賠償甲方即上訴
    人按買賣總價千分之零點三計算之違約金即3,900元(計算式
    ：13,000,000元×0.3/1,000＝3,900元）。惟被上訴人於90
    年8月28日在台北縣新店市調解委員會（下稱新店調解委員
    會）調解賠償違約金事宜時，始將系爭房地之鑰匙交付上訴
    人，被上訴人累計遲延給付100天，即應賠償上訴人39萬元
    之違約金（計算式：3,900元×100＝390,000元），爰依系
    爭買賣契約第8條第3款提起本訴。
  (二)被上訴人未得上訴人之同意，即修改系爭買賣契約第2條約
    定，將第3次付款時間90年5月20日之「2」改成「3」，改為
    90年5月30日，並自行加至第4次付款時間，故第4次付款時
    間為90年6月30日，上訴人母親即上訴人訴訟代理人乙○○
    拒絕同意，故未在系爭買賣契約之刪除或修改處蓋章，是系
    爭房地約定之交屋期限仍為90年5月20日。又上訴人與訴外
    人駱怡君於90年4月10日約定，由其承作系爭房地之櫃子、
    燈飾、窗簾等裝潢工程（下稱系爭工程），並由被上訴人付
    款，被上訴人即負有完成系爭工程之義務，惟被上訴人迄未
    施作系爭工程。另上訴人保留系爭房地之第3期款15萬元，
    係因被上訴人遲延交付權狀，保留系爭房地之第4期款10 萬
    元，係因被上訴人遲延交屋，且因訴外人駱怡君承作之系爭
    工程尚未完成，故由訴外人即當時系爭房地登記名義人駱金
    娥（後改名為駱鈺秀）與乙○○於90年8月10日簽訂協議書
    ，約定由上訴人暫行保留第3期款15萬元、第4期款10萬元，
    合計25萬元之買賣價金，俟系爭工程完成後再給付被上訴人
    30萬元，詎料系爭工程迄今尚未完成，上訴人自可依民法第
    264條主張同時履行抗辯權，故上訴人並無遲延給付買賣價
    金25萬元，而上訴人既無遲延給付價金，被上訴人亦不得主
    張民法第264條之同時履行抗辯權。又系爭買賣契約係於90
    年4月10日簽訂，而系爭房地於90年4月10日為第一次登記，
    可知系爭房地係屬預售屋，按內政部所頒訂之「預售屋買賣
    定型化契約應記載及不得記載之事項」有規定消費者可保留
    自備款5％作為交屋保留款，故上訴人自得保留25萬元之買
    賣價金。另被上訴人最遲應於90年5月20日完成過戶，然被
    上訴人卻於90年7月10日完成過戶、90年8月1日才交付權狀
    予上訴人，依系爭買賣契約書第4條第1款、第8條第3款約定
    ，業已遲延72日，即應賠償上訴人280,800元（計算式：13,
    000,000元×0.3/1000×72＝280,800元），此部分之違約金
    與上訴人所保留之25萬元買賣價金相抵銷後，尚不足扣抵被
    上訴人應給付予上訴人之遲延過戶交付權狀之違約金，被上
    訴人仍應給付上訴人遲延交屋之違約金39萬元。
  (三)又被上訴人雖稱已於90年7月8日交屋，惟由其於90年8月10
    日所簽訂協議書可知被上訴人當時尚未交屋，且被上訴人自
    認於90年8月28日兩造在新店市調解委員會調解時，將系爭
    房地鑰匙交付上訴人，亦可證係於90年8月28日才交屋，因
    為任何買屋人交屋後絕對會更換鑰匙，避免原屋主有備用鑰
    匙可闖入，若如被上訴人所言已於90年6月26日交屋，則不
    需再於90年8月28日再交付備份鑰匙。
二、被上訴人則以：系爭買賣契約雖記載「雙方訂於90年5月20
    日交付尾款及交屋」，惟第2條第3次付款原「（尾款) 」之
    記載刪除，金額原300萬元改為150萬元，摘要欄原「及交屋
    」刪除，另增加第4次付款（交屋款），時間90年6月30日，
    足見兩造已變更交屋時間。依原訂各次付款時間計算，交屋
    係在產權過戶後第33日，而系爭房地實際過戶完成之時間為
    90年7日10日，加上33日為90年8月12日，應認雙方約定之交
    屋日為90年8月12日。上訴人於90年7月8日即已進行系爭房
    屋之木作地板工程，足證被上訴人已於90年7月8日交屋及交
    付鑰匙，被上訴人於90年8月28日調解委員會交付之鑰匙，
    是因上訴人需要全部的鑰匙，所以再將備份鑰匙交給上訴人
    。被上訴人第3期款其中之135萬元係於90年8月1日給付，再
    於90年8月10日訂立協議書表明上訴人認為被上訴人延誤交
    付權狀及交屋扣留25萬元價金，約定依新店調解委員會調解
    結果辦理，而給付被上訴人第4期款110萬元，亦即被上訴人
    最遲已於90年8月10日交屋（被上訴人仍主張係於90年7月8
    日前交屋）。又上訴人與被上訴人所簽訂者為不動產買賣契
    約書，上訴人不得以其與駱怡君所約定之系爭工程，而拒絕
    履行對被上訴人給付價金之義務；且上訴人所提出之協議書
    ，係上訴人與駱金娥所簽訂，不得以該協議書為由拒絕履行
    對被上訴人給付價金之義務。若認被上訴人係於90年8月28
    日始交屋，則上訴人尚有第3期款15萬元、第4期款10萬元未
    給付，而兩造約定交付尾款時交屋，依民法第264條規定，
    上訴人未履行付款義務前，被上訴人得拒絕交屋，上訴人迄
    今尚未給付上開價金，故即使被上訴人係於90年8月28日才
    交屋亦無遲延交屋情事。縱認被上訴人確有交屋遲延情形，
    惟以每日3,900元計算違約金，亦屬過高，請求酌減之；另
    依系爭買賣契約第8條第2款規定，上訴人亦遲延給付價金，
    每日亦應賠償3,900元之違約金，若認違約金過高，此部分
    亦應一併酌減；且被上訴人應給付上訴人之違約金，則以上
    訴人應給付被上訴人之違約金、買賣價金主張抵銷等語，資
    為抗辯。
三、本件經原審判決上訴人全部敗訴，上訴人不服，提起上訴，
    並聲明：(一)原判決廢棄。(二)被上訴人應給付上訴人39萬元，
    及自90年8月29日起至清償日止，按年息5%計算之利息。被
    上訴人則答辯聲明：上訴駁回。
四、兩造不爭執之事項：
  (一)兩造於90年4月10日簽訂系爭買賣契約書，由上訴人以買賣
    價金1300萬元向被上訴人購買系爭房地（原審卷第4頁至第7
    頁）。
  (二)系爭房地於90年7月10日以買賣為原因登記為上訴人所有（
    原審卷第30頁）。
  (三)上訴人已依系爭買賣契約書第2條之約定，給付被上訴人第1
    期款300萬元、第2期款700萬元、第3期款135萬元及第4期款
    140萬元。上訴人尚保留有第3期款15萬元、第4期款10萬元
    未給付被上訴人。
  (四)兩造於90年8月28日在新店調解委員會調解系爭買賣契約之
    違約金事宜，該次調解不成立，但被上訴人當日有將系爭房
    地之鑰匙1份交付上訴人。
  (五)上訴人之訴訟代理人乙○○與駱金娥於90年8月10日簽訂協
    議書，約定由上訴人暫行保留第3期款15萬元、第4期款10萬
    元，並依新店調解委員會調解結果辦理。俟系爭工程完成後
    ，上訴人再給付30萬元予被上訴人（原審卷第36頁）。
五、得心證之理由：
    本件上訴人主張被上訴人遲延交屋及過戶，應給付違約金予
    上訴人，則為被上訴人所否認，並以前詞置辯，是本件所應
    審究者為：(一)被上訴人是否有遲延交屋，而應給付上訴人違
    約金？被上訴人得否因上訴人尚未給付第3期款15萬元及第4
    期款10萬元，而行使同時履行抗辯權？(二)若被上訴人應給付
    上訴人違約金，則違約金是否過高而須酌減？(三)被上訴人是
    否有施作櫃子、燈飾、窗簾給上訴人之義務？被上訴人未給
    付時，上訴人得否行使同時履行抗辯權，而不給付買賣價金
    ？(四)上訴人保留未付之第3期款15萬元、第4期款10萬元，是
    否應給付被上訴人違約金？若應給付違約金，則違約金是否
    過高而需酌減？(五)若被上訴人應給付上訴人違約金，該債務
    是否因被上訴人主張抵銷而消滅？茲分別論述如下：
  (一)依系爭買賣契約約定，被上訴人應於96年6月30日交付房屋
    予上訴人，
  1.系爭買賣契約第8條第3款約定：「乙方（即被上訴人）若有
    遲延給付之情形，應賠償甲方（即上訴人）每日按買賣總價
    千分之零點三違約金。」此有系爭買賣契約書在卷可稽（原
    審卷第5頁）。
  2.系爭買賣契約第2條總價款及付款表係記載：「本契約書不
    動產總價款為1300萬元，其付款方式如下表：第1次簽約款
    、90年4月10日、300萬元、於簽訂契約時同時支付。第2次
    付款、90年4月30日、700萬元、付款後辦理過戶手續。第3
    次付款、90年5月30日、150萬元、本約產權過戶予甲方（即
    上訴人）名義後3日內付款。第4次付款（交屋款）、90年6
    月30日、150萬元。雙方訂於90年5月20日交付尾款及交屋。
    」（原審卷第5頁)，參以證人徐嘉煌即系爭買賣契約之代書
    於原審時到庭具結證稱：原約定第3次付尾款300萬元，後來
    因買方要求賣方增設的東西無法在5月份完成，所以300萬元
    就分成兩次付款；原約定90年5月20日交付尾款及交屋是在
    修改前寫的，按照合約兩造約定之交屋日期為90年6月30日
    ，因為第2條另有約定第4次付款是交屋款等語（原審卷第70
    頁）。是以，系爭買賣契約第2條付款表下方雖有記載「雙
    方訂於90年5月20交付尾款及交屋」，惟第2條第3次付款原
    有「（尾款）」之記載，後來刪除，金額原為300萬元，改
    為150萬元，摘要欄原有「及交屋」3字刪除，另增加第4次
    付款（交屋款），時間為96年6月30日，足證兩造將原約定
    90年5月20日之交屋時間變更為96年6月30日，故被上訴人應
    於96年6月30日將系爭房屋交付予上訴人。至上訴人雖辯稱
    其並未同意被上訴人修改系爭買賣契約第2條，故未在系爭
    買賣契約之修改處簽名云云，惟經本院核對系爭買賣契約之
    原本核與上訴人所提出系爭買賣契約之影本無異，可知系爭
    買賣契約第2條係修改於系爭買賣契約之原本上，而系爭買
    賣契約之原本既為上訴人所持有，倘上訴人並未同意被上訴
    人將交屋時間延後至90年6月30日，被上訴人豈能於系爭買
    賣契約之原本上修改並加註文字，足見上訴人亦同意被上訴
    人在系爭買賣契約第2條處修改。
  3.上訴人主張兩造約定於90年5月20日交屋，而被上訴人於90
    年8月28日始將屋交付，遲延100日，應給付上訴人39萬元之
    違約金；而被上訴人則辯稱：被上訴人已於90年7月8日交屋
    及交付鑰匙，至遲亦已於90年8月10日訂立協議書時即交屋
    。經查：依被上訴人所提出之訴外人陳文良說明書（原審卷
    第29頁），上訴人否認其形式及實質之真正，尚難以此認定
    被上訴人有於90年7月8日交屋及交付鑰匙予上訴人，且縱使
    陳文良確有於90年7月8日至系爭房屋施作地板，亦僅能證明
    被上訴人有將系爭房屋之鑰匙交付陳文良，尚不足以證明係
    交屋予上訴人。又乙○○與駱金娥於90年8月10日簽立之之
    協議書係記載：「第3期款買方認為因依約延誤交付權狀，
    故暫行保留15萬元，再依新店調解委員會調解結果辦理。第
    4 期款買方認為因依約交屋延遲，暫保留10萬元，再依新店
    調解委員會調解結果辦理。」等語（原審卷第36頁) ，依其
    文義僅能認當時上訴人認為被上訴人交付權狀及交屋遲延，
    故保留第3期及第4期之部分款項，尚難以此認定被上訴人已
    於90年8月10日簽立協議書之當天交屋予上訴人。而兩造於
    90 年8月28日在新店市調解委員會調解系爭買賣契約之違約
    金事宜，該次調解不成立，但被上訴人當日有將系爭房地之
    鑰匙1份交付上訴人之事實，為兩造所不爭執，已如前述；
    此被上訴人亦未能舉證證明有其係於90年8月28日前交屋予
    上訴人，應認被上訴人係於90年8月28日交屋予上訴人。
  4.依系爭買賣契約第2條所約定之交屋時間為90年6月30日，而
    被上訴人係於90年8月28日始交屋，已遲延59日。被上訴人
    應按日給付上訴人3,900元之違約金（計算式：13,000,000
    元×0.3/1,000＝3,900元），故被上訴人共應給付上訴人違
    約金230,100元（3,900元×59＝230,100元)。
  5.按因契約互負債務者，於他方當事人未為對待給付前，得拒
    絕自己之給付；但自己有先為給付之義務者，不在此限；他
    方當事人已為部分之給付時，依其情形，如拒絕自己之給付
    有違背誠實及信用方法者，不得拒絕自己之給付，民法第26
    4條定有明文。本件被上訴人抗辯因上訴人尚有第3期款15萬
    元、第4期款10萬元未付，則於上訴人未履行付款義務前被
    上訴人得拒絕交屋云云。經查：本件買賣總價金為1300萬元
    ，上訴人已給付買賣價金1,275萬元，僅餘25萬元價金未付
    ，足見上訴人已為大部分之給付，未付之買賣價金金額尚不
    及買賣總價2％，被上訴人自不得因上訴人尚有25萬元價金
    未付而拒絕交屋。是以，被上訴人辯稱其得主張同時履行抗
    辯權而拒絕交屋，洵屬無據，尚非可採。
  (二)兩造約定之違約金並未過高，毋庸酌減
  1.按當事人得約定債務人不履行債務時，應支付違約金；違約
    金，除當事人另有規定外，視為因不履行而生損害之賠償總
    額；但約定如債務人不於適當時期，或不依適當方法履行債
    務時，即須支付違約金者，債權人於債務不履行時，除違約
    金外，並得請求履行或不履行之損害賠償，約定之違約金額
    過高者，法院得減至相當之數額，民法第250條、第252條定
    有明文。復按約定之違約金是否相當，即須依一般客觀事實
    ，社會經濟狀況及當事人所受損害情形，以為斟酌之標準，
    最高法院49年台上字第807號、79年台上字第1915號判例意
    旨可資參照。又約定之違約金額過高者，法院得減至相當之
    數額，為民法第252條所明定，此規定乃係賦與法院得依兩
    造所提出之事證資料，斟酌社會經濟狀況並平衡兩造利益而
    為妥適裁量、判斷之權限，非謂法院須依職權蒐集、調查有
    關當事人約定之違約金額是否有過高之事實，而因此排除債
    務人就違約金過高之利己事實，依辯論主義所應負之主張及
    舉證責任。況違約金之約定，為當事人契約自由、私法自治
    原則之體現，雙方於訂約時，既已盱衡自己履約之意願、經
    濟能力、對方違約時自己所受損害之程度等主、客觀因素，
    本諸自由意識及等地位自主決定，除非債務人主張並舉證約
    定之違約金額過高而顯失公平，法院得基於法律之規定，審
    酌該約定金額是否確有過高情事及應予如何核減至相當數額
    ，以實現社會正義外，當事人均應同受該違約金約定之拘束
    ，法院亦應予以尊重，始符契約約定之本旨，最高法院93
    年台上字第909號判決意旨亦可參照。
  2.經查：依系爭買賣契約第8條第3款約定，被上訴人如有延遲
    給付之情形，應賠償上訴人每日按買賣總價千分之零點三違
    約金，是被上訴人在締約時，已可預見如遲延給付每日將可
    能受到買賣總價千分之零點三違約金之懲罰，自得盱衡自己
    履約之意願、經濟能力、違約時自己所受損害等為出賣系爭
    房地與否之依據。再者，因被上訴人遲延交屋，亦使上訴人
    喪失使用系爭房屋之利益；參以本件系爭房地總價金為1300
    萬元，本件兩造所定之違約金為買賣總價千分之零點三，而
    被上訴人因遲延交屋所應給付之違約金共為230,100元，尚
    未達系爭房地總價金之2％，本院審酌上情，並依據前揭規
    定與說明，認兩造所定以買賣總價千分之零點三作為遲延交
    屋之違約金，並未過高，亦未有失公平，被上訴人主張上訴
    人所請求之違約金過高，洵屬無據，亦非可採。
  (三)被上訴人應有施作櫃子、燈飾、窗簾予上訴人之義務
  1.按因契約互負債務者，於他方當事人未為對待給付前，得拒
    絕自己之給付；但自己有先為給付之義務者，不在此限；他
    方當事人已為部分之給付時，依其情形，如拒絕自己之給付
    有違背誠實及信用方法者，不得拒絕自己之給付，民法第26
    4條定有明文。次按所謂同時履行之抗辯，乃係基於雙務契
    約而發生，倘雙方之債務，非本於同一之雙務契約而發生，
    縱令雙方債務在事實上有密切之關係，或雙方之債務雖因同
    一之雙務契約而發生，然其一方之給付，與他方之給付，並
    非立於互為對待給付之關係者，均不能發生同時履行之抗辯
    ，最高法院59年台上字第850號判例可資參照。
  2.上訴人主張被上訴人迄今未依協議書之約定將櫃子、燈飾、
    窗簾施作給上訴人，故上訴人並無遲延給付價金；被上訴人
    則辯稱系爭工程之承作人為訴外人駱怡君，與被上訴人無關
    云云。經查：依上訴人所提出之報價單（原審卷第34頁），
    可知業主為上訴人、承作人為駱怡君、付款人為被上訴人，
    且被上訴人於另案96年度店簡字第1446號給付違約金事件於
    96年10月26日言詞辯論筆錄時到庭具結證稱：「原告（即上
    訴人）的媽媽說系爭房屋的櫃子的部分30萬元要我負責，我
    問過被告（即駱金娥）也同意，所以我才簽名，其他的項目
    ，我根本沒有看清楚就簽名。但是我只同意就是30萬元的費
    用。」等語（本院卷第22頁），參以報價單上之簽名與被上
    訴人於另案96年度店簡字第1446號給付違約金事件於96年10
    月26日言詞辯論筆錄時簽名捨棄證人日旅費之筆跡相同（本
    院卷第24-1頁），足見報價單係經過被上訴人同意並親筆簽
    名，是以，被上訴人有施作櫃子、燈飾、窗簾給上訴人之義
    務；至被上訴人辯稱系爭工程與被上訴人無關云云，洵屬無
    據，尚非可採。另上訴人與駱金娥於90年8月10日簽訂之協
    議書係記載：「第3期款買方認為因依約延誤交付權狀，故
    暫行保留15萬元，再依新店調解委員會調解結果辦理。第4
    期款買方認為因依約交屋延遲，暫保留10萬元，再依新店調
    解委員會調解結果辦理。註：俟櫃子、燈、窗簾完成後，買
    方再付30萬元予賣方。」（原審卷第36頁），參以草擬該協
    議書之證人徐嘉煌於原審時到庭證稱：「（第3期款與第4期
    款保留之25萬元，與註所指30萬元有何關連？）沒有關係。
    第3、4期款是買賣價金的部分，註30萬元是裝潢的部分。」
    等語（原審卷第72頁），由協議書記載之文義及證人徐嘉煌
    之證詞觀之，可知係上訴人認被上訴人遲延交付權狀及交屋
    ，故保留25萬元，另俟系爭工程完成後，上訴人再付30萬元
    予被上訴人，足見上訴人所保留之25萬元價金與系爭工程完
    成後上訴人再給付30萬元，係屬兩筆不同金額，上訴人主張
    30萬元係包含25萬保留款在內，應非可採。至被上訴人雖辯
    稱90年8月10日之協議書係駱金娥所簽，與被上訴人無關云
    云，惟被上訴人於原審時到庭陳稱：「原證四之協議書是原
    告跟我姊姊簽訂的，我姊姊是系爭房屋的原來所有權人，我
    是出賣人，我姊姊居於出賣人的代理人的地位，代理我和原
    告協議，因為當時我出國不在，就由我姊姊出面協議。」等
    語（原審卷第63頁），足見駱金娥係代理被上訴人與乙○○
    簽訂協議書，被上訴人仍辯稱協議書內容與被上訴人無關云
    云，洵屬無據，亦非可採。本件上訴人既否認被上訴人有完
    成櫃子、燈、窗簾等工程，被上訴人迄未舉證證明有完成系
    爭工程，則上訴人主張被上訴人並未施作系爭工程，應屬有
    據。
  3.被上訴人雖有施作系爭工程之義務，惟被上訴人負有施作系
    爭工程之義務係基於報價單及協議書之約定而來，而上訴人
    負有交付25萬元價金之義務係基於系爭買賣契約而來，並非
    本於同一之雙務契約所發生之債務，則被上訴人是否履行系
    爭工程之義務，與上訴人應給付買賣價金之義務，並非立於
    互為對待給付之關係，上訴人自不得以被上訴人未施作系爭
    工程，而拒絕給付25萬元價金。
  4.上訴人主張其得以被上訴人遲延過戶及交付權狀之違約金與
    應給付予被上訴人之25萬元買賣價金相抵銷等語。經查：依
    系爭買賣契約第2條約定：「第3次付款、90年5月30日、150
    萬元、本約產權過戶予甲方（即上訴人）名義後3日內付款
    。」，則被上訴人至遲應於90年5月20日完成過戶，然被上
    訴人卻係於90年7月10日始完成過戶，有系爭房屋建物登記
    謄本在卷可稽（原審卷第30頁），被上訴人業已遲延50日完
    成過戶，依系爭買賣契約書第8條第3款約定自應賠償上訴人
    195,000元（計算式：13,000,000元×0.3/1000×50＝195,
    000元）。以上訴人應給付予被上訴人之25萬元價金與被上
    訴人應給付予上訴人之遲延過戶違約金195,000元相抵銷，
    上訴人尚應給付被上訴人55000元之買賣價金。至上訴人雖
    主張被上訴人於90年8月1日始交付權狀予上訴人，亦應給付
    遲延交付權狀之違約金云云，惟依系爭買賣契約內容觀之，
    兩造僅約定產權過戶之日期，並未約定交付權狀之日期，上
    訴人自不得以被上訴人遲延交付權狀，請求依系爭買賣契約
    約定賠償違約金。
  (四)上訴人應於取得系爭房地所有權後3日交付第3期款、於被上
    訴人交屋時交付第4期款，上訴人保留第3期及第4期款未付
    ，亦應給付被上訴人違約金
  1.依據系爭買賣契約第8條違約責任及損害賠償第2款約定：「
    甲方（即原告）若有延遲給付之情形，應賠償乙方（即被告
    ）每日按買賣總價千分之零點三違約金。」此有系爭買賣契
    約附卷可參（原審卷第6頁）。
  2.依系爭買賣契約第2條所約定之第3次付款時間為系爭房地過
    戶予上訴人後3日內，亦即上訴人應於90年7月10日取得所有
    權後3日內即90年7月13日前交付第3期款，然目前上訴人尚
    欠第3期款15萬元未給付被上訴人，至99年1月7日本件言詞
    辯論終結時，已遲延3100日（計算式：365×6＋366×2＋
    178＝3100）。依系爭買賣契約第2條所約定之第4次付款時
    間為交屋時，亦即上訴人應於被上訴人90年8月28日實際交
    付系爭房屋鑰匙時交付第4期款，然上訴人迄今尚欠第4期款
    10萬元未給付被告，至99年1月7日本件言詞辯論終結時，已
    遲延3054日（計算式：365×6＋366×2＋132＝3054）。
  3.按約定之違約金額過高者，法院得減至相當之數額，民法第
    252條定有明文。本件兩造約定之違約金每日按買賣總價千
    分之零點三違約金，其性質應屬懲罰性質之違約金，約定之
    違約金是否過高應依一般客觀事實、社會經濟狀況，及債務
    若能如期履行時，債權人可得享受之利益即債權人實際損失
    為衡量，以求公平。本院審酌本件買賣總價為1300萬元，上
    訴人已給付買賣價金1275萬元，尚欠25萬元，尚未給付之買
    賣金額不及買賣總價2％，且被上訴人並未證明除利息損失
    外另有何損失，而若依每日按買賣總價千分之零點三計算違
    約金，則上訴人應給付高達12,090,000元（00000000×0.3/
    1000×3100＝12,090,000元），將近為系爭買賣契約之總價
    金，其金額過高，對上訴人顯不公平，應依上訴人未給付之
    25萬元價金計算違約金始為適當。上訴人應於90年7月13日
    交付第3期款，尚有15萬元未付，上訴人應按日給付45元之
    違約金（150000×0.3/1000＝45元），至99年1月7日本件言
    詞辯論終結時，已遲延3100日，故上訴人應給付被上訴人違
    約金139,500元（45元×3100日＝139,500元）。上訴人應於
    90年8月28日交付第4期款，尚有10萬元未付，上訴人應按日
    給付30元之違約金（100000×0.3/1000＝30元），至99年1
    月7日本件言詞辯論終結時，已遲延3054日，故上訴人應給
    付被上訴人違約金91,620元（30元×3054日＝91,620元）。
    則上訴人遲延給付第3、4期買賣價金，計應給付被上訴人違
    約金231,120元（計算式：139,500元＋91,620元＝231,120
    元）。
  (五)綜上，上訴人尚應給付55,000元買賣價金及231,120元違約
    金予被上訴人，而被上訴人應給付230,100元違約金予上訴
    人。經被上訴人主張抵銷後，上訴人尚應給付被上訴人56,
    020元（計算式：55,000＋231,120－230,100＝56,020元）
    。是以，抵銷後，上訴人已無違約金債權可請求被上訴人給
    付，則上訴人主張被上訴人應給付上訴人違約金39萬元，及
    自90年8月29日起至清償日止按年息5％計算之利息，洵屬無
    據，應予駁回。
六、綜上所述，兩造於90年4月10日簽訂系爭買賣契約，由上訴
    人以1300萬向被上訴人購買系爭房地，依約被上訴人應於90
    年5月20日過戶、於90年6月30日交屋予上訴人，上訴人應於
    取得系爭房地所有權後3日給付第3期款、於被上訴人交屋時
    給付第4期款。被上訴人於90年7月10日過戶，應給付上訴人
    遲延過戶違約金195,000元，於90年8月28日交屋，應給付上
    訴人遲延交屋違約金230,100元。而上訴人尚有第3期款15萬
    元、第4期款10萬元未給付被上訴人，並應給付被上訴人遲
    延給付買賣價金之違約金231,120元，共計481,120元，被上
    訴人此部分抵銷主張為有理由。抵銷後，上訴人尚應給付被
    上訴人56,020元。從而，上訴人請求被上訴人應給付違約金
    39萬元，及自90年8月29日起至清償日止按年息5％計算之利
    息，為無理由，應予駁回。從而，原審判決為上訴人敗訴之
    判決，理由雖有部分不同，結論並無二致，仍應予維持。上
    訴意旨指摘原判決不當，求予廢棄改判如其上訴聲明所示，
    為無理由，應予駁回。
七、本件事證已臻明確，兩造其餘攻擊防禦方法，經本院斟酌後
    ，認為均不足以影響本判決之結果，爰不一一論述，併此敘
    明。
八、據上論結，本件上訴為無理由，依民事訴訟法第436條之1第
    3項、第449條第1項、第2項、第78條，判決如主文。
中    華    民    國    99    年    1    月     21    日
                  民事第四庭    審判長法  官  周祖民
                                      法  官  趙子榮
                                      法  官  林怡伸
本判決不得上訴。
以上正本係照原本作成
中    華    民    國    99    年     1    月    21    日
                                書記官  施若娟

司法院資訊處製作；財團法人民間司法改革基金會備份。
